【裁判字號】    97,上訴,2250
【裁判日期】    970930
【裁判案由】    違反公司法等
【裁判全文】
臺灣高等法院刑事判決                97年度上訴字第2250號
上  訴  人  臺灣臺北地方法院檢察署檢察官
被      告  丙○○
            甲○○
選任辯護人  蔡清福律師
            洪順玉律師
            林靜歆律師
上列上訴人因違反公司法等案件，不服臺灣臺北地方法院96年度
訴字第1437號，中華民國97年4月14日第一審判決（起訴案號：
臺灣臺北地方法院檢察署95年度偵字第26904號），提起上訴，
本院判決如下：
    主  文
上訴駁回。
    事  實
一、丙○○於民國（下同）90年8月間籌設丹海生化科技股份有
    限公司（下稱丹海公司，址設臺北市松山區○○○路○段126
    號8樓之2，於95年7月6日起停業），自90年8月間起至92年7
    月31日止，擔任該公司之負責人，公司設立登記之資本額為
    新臺幣（下同）100萬元，嗣因擴大營業規模，遂於91年3月
    22日經股東臨時會決議增資發行新股為5900萬元，經授權董
    事會決議全額發行，丙○○明知股東未實際繳納股款，但為
    辦理丹海公司之變更登記，竟基於違反公司法、商業會計法
    及使公務員登載不實之犯意，向姓名年籍不詳之人借款後辦
    理驗資相關事宜，而於91年4月1日將5900萬元匯入丹海公司
    於陽信商業銀行所開立，戶名為「丹海生化科技股份有限公
    司」，帳號014＊＊＊＊148號帳戶（詳卷），作為股東繳納
    股款之證明，並製作不實之股東繳納現金股款明細表、資產
    負債表，並檢具丹海公司之上開存摺影本，委由不知情之信
    業會計師事務所林燕娟會計師進行查核簽證，林燕娟會計師
    因而依丙○○所檢陳之資料，於91年4月2日出具內容不實之
    丹海公司增加資本變更登記資本額查核報告書。丙○○即於
    同年月3日，將該5,900萬元轉出上開丹海公司帳戶，並於同
    年月26日以丹海公司及丙○○之名義，填具申請書，檢陳上
    開存摺資料、不實之查核報告書、資產負債表等相關文件，
    向臺北市政府商業管理處辦理變更登記，使不知情之臺北市
    政府公務員將上開不實之事項登載於其職務上所掌之公文書
    ，足以生損害於臺北市政府對公司登記管理之正確性。
二、案經丹海公司負責人劉興國訴由臺北地方法院檢察署檢察官
    偵查起訴。
    理  由
壹、有罪部分：
一、證據能力之認定：被告丙○○對於公訴人所提之證據資料及
    以下本院作為判斷依據之各項證據資料，均同意或不爭執其
    證據能力，本院審酌該等言詞供述及書面作成時之情況認為
    適當，均無不宜作為證據之情事，依刑事訴訟法第159條之5
    規定，均得作為證據。
二、上揭犯罪事實，業據被告丙○○於原審、本院審理時坦承不
    諱，並有陽信商業銀行營業部96年11月20日陽信營業字第96
    0340號函暨所檢附之客戶為丹海公司之存摺客戶資料明細表
    （內載91年4月1日存入5900萬元，於91年4月3日轉出5900萬
    元，見原審卷第55至56頁）、丹海公司91年4月8日資產負債
    表、試算表、股東繳納現金股款明細表、陽信商業銀行存摺
    影本、增加資本變更登記資本額查核報告書、變更登記申請
    書（見臺北市政府96年11月19日檢附之丹海公司案卷(一)，原
    審卷第54頁）等在卷可稽，足認被告前開出於任意性之自白
    ，核與事實相符，而可採信。被告明知股東並未繳付股款，
    為辦理公司增資登記，而以短暫借款驗資，並由不知情會計
    師製作股款收足之查核報告書，嗣並持之向臺北市政府辦理
    設立登記，自足以生損害於臺北市政府對公司登記管理之正
    確性。從而，本件被告使公務員登載不實及違反公司法、商
    會業計法規定之犯行，事證明確，洵堪認定，應依法論科。
三、論罪科刑理由:
  (一)被告行為後，商業會計法於95年5月24日公布，於同年月26
    日生效。修正前、後之構成要件均相同。但修正前之商業會
    計法第71條之法定刑為: 5年以下有期徒刑、拘役或科或併
    科新臺幣15萬元以下罰金。而95年5月26日生效之新法第71
    條之法定刑為: 處5年以下有期徒刑、拘役或科或併科新臺
    幣60萬元以下罰金。比較新、舊法之結果，被告行為時之舊
    法對被告較為有利。是揆諸前開刑法第2條第1項前段之規定
    ，此部分自應適用被告行為時之舊法。又被告行為後，刑法
    部分條文業於94年2月2日修正公布，95年7月1日起施行。按
    行為後法律有變更者，適用行為時之法律，但行為後之法律
    有利於行為人者，適用最有利於行為人之法律，修正後刑法
    第2條第1項定有明文。查違反商業會計法、公司法之罪，法
    定刑中併科有罰金刑部分，被告行為時之修正前刑法第33條
    第5款係規定：「罰金：1元以上」，修正後刑法第33條第5
    款則規定：「罰金：新臺幣1,000元以上，以百元計算之。
    」比較修正前後之規定，以修正前之規定較有利於被告。
  (二)被告丙○○明知公司應收股款，股東並未實際繳納，而以申
    請文件表明收足，使臺北市政府之公務員登載於職上所掌之
    公文書，自足以生損害於臺北市政府對公司登記管理之正確
    性。又按資產負債表係屬商會計法第28條第1項第1款之財務
    報表。核被告所為係犯公司法第9條第1項股東未實際繳納股
    款，而以申請文件表明收足罪、修正前商業會計法第71條第
    5款利用不正當方法，致使財務報表發生不實之結果罪及刑
    法第214條使公務員登載不實文書罪。被告基於一個意思決
    定（即辦理公司增資）而為一個明知股東未實際繳納股款，
    卻以申請文件表明收足，進而於公司財務報表為不實登載、
    產生不實結果，使公務員將之登載在職務上所掌公文書上的
    行為，自應評價為一個犯罪行為；而刑法第214條之罪係在
    保護一般公共信用，除行為人已為不實之申請外，尚待該管
    公務員將之登載於職務上所掌之公文書，始足成立；至於公
    司法第9條第1項前段之罪，係在防止虛設公司及防範經濟犯
    罪，只要行為人提出不實之申請，即足成立，不以該管公務
    員已登載於職務上所掌之公文書為必要，是以犯罪構成要件
    並不相同，屬一行為觸犯數罪名之想像競合犯，應依現行刑
    法第55條之規定，從較重之公司法第9條第1項前段處斷（最
    高法院96年第7次刑事庭會議決議要旨可資參照）。檢察官
    雖漏未引用刑法第214條、修正前商業會計法第71條第5款之
    規定，惟此部分均與起訴部分有如前述之裁判上一罪關係，
    為起訴效力所及，並經原審當庭踐行刑事訴訟法第95條之權
    利告知程序，本院自得就此部分併予審究，附此說明。
四、原審因適用修正前商業會計法第71條第5款、公司法第9條第
    1項，刑法第11 條前段、第2條第1項前段、第214條、第55
    條，修正前刑法第41 條第1項前段，刑法施行法第1條之1，
    中華民國九十六年罪犯減刑條例第2條第1項第3款、第7條、
    第9條，修正前罰金罰鍰提高標準條例第2條，修正前現行法
    規所定貨幣單位折算新臺幣條例第2條，審酌被告丙○○犯
    罪之動機、目的、手段，以及丹海公司確有實際經營，而非
    虛設行號，犯後坦承犯行，知所悔悟，態度尚稱良好等一切
    情狀，量處拘役50日。又經比較刑法第41條第1項前段之新
    舊法規定，適用對被告較有利之修正前刑法第41條第1項前
    段及罰金罰鍰提高標準條例第1條前段、廢止前罰金罰鍰提
    高標準條例第2條規定，諭知易科罰金之折算標準為以銀元
    300元即新臺幣900元折算壹日。並以其符合中華民國96 年
    罪犯減刑條例之規定，依同條例第2條第1項第3款規定減其
    宣告刑2分之1，並諭知易科罰金之折算標準。經核認事用法
    均無違誤，量刑亦稱妥適。檢察官上訴以，原審未審酌被告
    丙○○辦理增資，惟未收足股款達5900萬元，使證人即告訴
    人劉興國信丹海公司資本額為6000萬元，除出資購入股份外
    ，更出任丹海公司之董事長，提供資金供公司使用，對被告
    丙○○量刑過輕云云。惟查，量刑乃原審法院適法範圍裁量
    權之行使，被告之可罰行為係虛以文件表明已收足股款，與
    未收股款數額之多寡無，且公訴人並未舉證被告上開行為
    除已論罪科刑之罪名外，尚涉何不法行為、告訴人擔任丹
    海公司董事長實際參與經營，與被告上開不法行為有何關聯
    ，是原審量處被告拘役50日，減為拘役25日，並諭知易科罰
    金之折算標準，已審酌被告之各種犯罪情狀，並無明顯失出
    失入，檢察官上訴為無理由，應予駁回。
貳、無罪部分：
一、公訴意旨另以：
  (一)被告丙○○明知「生物分解性塑膠之組成物及其製造方法」
    乃丹海公司所發明，且自92年間起至94年間止，向各國主
    管機關申請發明專利之相關費用，亦均由丹海公司所支出，
    竟意圖為自己不法利益，將自己列為發明人及專利權人，而
    經大陸地區及我國主管機關核准，致生損害於丹海公司之利
    益。因認被告丙○○另涉犯刑法第342條第1項之背信罪嫌。
  (二)被告丙○○於92年8月間辭去丹海公司董事長職務，惟仍擔
    任總經理，且為丹海公司之實際經營者，被告甲○○自丹海
    公司設立登記時起即擔任公司之董事兼會計，丙○○、甲○○均為商業會計法所稱之商業負責人。二人共同基於違反商
    業會計法之犯意，利用不正當方法，致使丹海公司94年12月
    31日之資產負債表及損益表等財務報表發生不實之結果。因
    認被告丙○○、甲○○涉犯修正前商業會計法第71條第5款
    之利用不正當方法，致使財務報表發生不實之結果罪嫌。
二、按犯罪事實應依證據認定之，無證據不得認定犯罪事實；不
    能證明被告犯罪者，應諭知無罪之判決，刑事訴訟法第154
    條第2項、第301條第1項分別定有明文。而認定犯罪事實所
    憑之證據，雖不以直接證據為限，間接證據亦包括在內；然
    而無論直接或間接證據，其為訴訟上之證明，須於通常一般
    之人均不致有所懷疑，而得確信其為真實之程度者，始得據
    為有罪之認定，倘其證明尚未達到此一程度，而有合理之懷
    疑存在時，即應為有利於被告之認定，更不必有何有利之證
    據（最高法院30年上字第816號、76年台上字第4986號判例
    參照）。刑事訴訟法第161條已於91年2月8日修正公布，其
    第1項規定：檢察官就被告犯罪事實，應負舉證責任，並指
    出證明之方法。因此，檢察官對於起訴之犯罪事實，應負提
    出證據及說服之實質舉證責任。倘其所提出之證據，不足為
    被告有罪之積極證明，或其指出證明之方法，無從說服法院
    以形成被告有罪之心證，基於無罪推定之原則，自應為被告
    無罪判決之諭知（最高法院92年台上字第128號判例意旨參
    照）。
三、公訴人認被告丙○○涉有背信罪嫌、及被告丙○○、甲○○
    涉犯修正前商業會計法第71條第5款之罪嫌，無非係以被告
    二人之供述、告訴人劉興國之指訴、被告丙○○於94年5月
    間所提出之丹海公司投資暨營運計畫書、丹海公司93年7月9
    日、94年5月19日、94年6月28日、94年7月9日之支票申請單
    、大陸地區之發明專利公報、經濟部智慧財產局（以下簡稱
    智財局）於95年2月11日發給被告丙○○之專利證書、丹海
    公司94年12月31日之資產負債表及損益表等財務報表、查核
    問題意見書、財政部臺北市國稅局松山分局96年4月16日財
    北國稅松山營業字第0960210108號函及其附件，為其論據。
    訊據被告丙○○固坦承「生物分解性塑膠之組成物及其製造
    方法」之專利申請人確為伊本人，於台灣之申請費用係由丹
    海公司提供無誤，然辯稱：(1)丹海公司投資行為經經濟部投
    審會核准後到中國大陸投資，一開始是中國大陸的中外合資
    的合昌生物技術有限公司，後來為台資獨資的合通公司，因
    上開技術是由合資公司南京蘇石降解塑料有限公司（下稱蘇
    石公司）以技術股份提供，伊認為該項技術可以申請專利，
    為丹海公司利益計，不可能以合資公司名義申請大陸地區的
    專利，所以將專利申請在伊名下，當初審通過後，就把文件
    資料帶回台灣申請，並將專利提供給丹海公司使用，上開專
    利之申請及相關的費用都是劉興國所簽可，因專利一開始就
    登記在伊的名下，基於專利法規定，申請人對相同發明得主
    張優先權，故只能再登記於伊名下。(2)財務方面一開始資金
    就沒有到位，所有的財務由財務人員在操控，我們公司多的
    時候有三個會計小姐，由周義文（原名：周祖銓）當財務顧
    問，伊本身從來沒有過問財務的事，所以資金的流向包含年
    終如果有短缺的資金，有時候都劉興國拿錢出來，有時跟外
    面的會計師借，有時候董事長補，有關會計師查帳的事情伊
    不是很清楚等語置辯。被告甲○○則以：伊係於91年3月15
    日進入丹海公司，92年1月1日擔任副總，當時財務報表由周
    祖銓負責，伊從92年1月起未製作或干涉有關資產負債損益
    表的問題，應無起訴書所指涉之犯罪事實等語置辯。經查：
四、有關被告丙○○犯背信罪嫌部分：
  (一)按刑法第342條第1項之背信罪，必須違背任務之行為，具有
    為圖取不法利益，或圖加不法損害之意思，為構成要件，若
    本人利益之受損害，乃基於正當原因，並非不法，則因缺乏
    犯罪意思要件之故，即難律以本罪。（最高法院53年台上字
    第2429號判例意旨參照）。次按「受雇人於職務上所完成之
    發明、新型或新式樣，其專利申請權及專利權屬於雇用人，
    雇用人應支付受雇人適當之報酬。但契約另有約定者，從其
    約定。」、「前項所稱職務上之發明、新型或新式樣，指受
    雇人於僱傭關係中之工作所完成之發明、新型或新式樣。」
    、「受雇人於非職務上所完成之發明、新型或新式樣，其專
    利申請權及專利權屬於受雇人。但其發明、新型或新式樣係
    利用雇用人資源或經驗者，雇用人得於支付合理報酬後，於
    該事業實施其發明、新型或新式樣。」專利法第7條第1項、
    第2項、第8條第1項均定有明文。又按「雇用人或受雇人對
    第七條及第八條所定權利之歸屬有爭執而達成協議者，得附
    具證明文件，向專利專責機關申請變更權利人名義。專利專
    責機關認有必要時，得通知當事人附具依其他法令取得之調
    解、仲裁或判決文件。」專利法第10條亦有明文。末按，專
    利具屬地性原則，若發明創作欲在我國受專利保護，必先依
    我國專利法規定申請並經核准，始得受保護。
  (二)被告丙○○於92年9月26日於大陸地區，以「可生物分解塑
    料」為發明名稱、發明人為丙○○，申請大陸地區之發明專
    利，並於93年9月15日公開發明專利內容等情，有大陸地區
    知識產權局發明專利公報在卷可稽（見他字卷第91至92頁）
    ，而被告於我國之發明專利「生物分解性塑膠之組成物及其
    製造方法」之申請案，則於93年6月25日提出，並於94年11
    月28日智財局核准審定，於95年2月11日取得專利證書，專
    利期間為95年2月11日至113年6月24日止，亦有中華民國專
    利證書、智財局專利核准審定書附卷可稽（見他字卷第127
    頁），是於我國專利權核准專利期間之前，依上開專利屬地
    性原則，被告或丹海公司均不得就「生物分解性塑膠之組成
    物及其製造方法」之發明專利於中華民國管轄區域內實施專
    利權並主張受有保護。又上開大陸地區之專利技術固以被告
    為申請人取得大陸地區專利，嗣於93年10月18日之丹海公司
    董監事會議中，被告表明請辭遭慰留後，並主動提出轉讓予
    丹海公司及出具承諾書，而被告丙○○及證人甘榮華、周義
    文（原名周祖銓）均有出席該次會議等情，亦有丹海公司董
    監事會議記錄、會議簽到簿、承諾書等件附卷可查（見他字
    卷第54至57頁、第18頁）。是被告丙○○於大陸地區所取得
    之專利，確於該次會議前，向經濟部智慧財產局提出申請案
    ，並於94年11月28日經濟部智慧財產局核准「生物分解性塑
    膠之組成物及其製造方法」之專利申請案前，即表示將大陸
    地區之發明專利移轉給丹海公司，要堪認定，應先敘明。
  (三)又丹海公司於大陸地區投資設立重慶合昌生物技術有限公司
    （下稱合昌公司），並於93年1月12日向經濟部申請更名為
    獨資經營重慶合通生物技術有限公司（下稱合通公司）等情
    ，有卷附經濟部投資審議委員會93年1月14日函、大陸地區
    企業法人營業執照（見他字卷第39頁背面、第36頁背面）可
    查。另告訴代理人即證人劉興國亦證稱：丹海公司與大陸地
    區公司合資成立合昌公司是技術移轉，後來的合通公司是丹
    海公司百分之百轉投資；當時公司決策是由丙○○作成，當
    時大陸公司的董事長為丙○○；加入時沒有提到專利的事，
    我當初進來時曹先生跟我提過，一開始丙○○就拿了480張
    股票當技術股，我直接認為這個技術就是屬於公司；我們沒
    有約定，我只是依照一般人的觀念，認為這個專利應該是公
    司的；「（問：公司有無專門在做專利研發的人員？）不能
    說是專利研發人員，但是我們有技術研發人員，是丙○○、
    陳建勳、甘副總」等語（見原審卷第166頁、第169頁）。是
    該專利應係技術移轉之故，於大陸地區取得後，另行向我國
    提出專利權申請，顯非被告於因僱傭關係，於職務上工作所
    完成之發明，丹海公司自無依專利法第7條第1項規定，逕行
    取得專利申請權及專利權，已可認定，則被告丙○○辯稱，
    伊係以法定代表身分，與大陸地區蘇石公司合資經營合昌公
    司，並因技術移轉而取得大陸地區「可生物分解塑料」專利
    ，因不可能以合資公司名義申請大陸地區的專利，所以將專
    利申請在伊名下，並以該專利申請我國之「生物分解性塑膠
    之組成物及其製造方法」專利申請案等語，顯非無據。
  (四)綜上可知，被告丙○○為避免大陸地區合資爭議，於擔任合
    昌公司負責人期間，依其經營判斷裁量，不以大陸地區之合
    資公司登記為專利權人，將大陸地區所取得專利以其為申請
    人登記於其名下，並於93年10月18日丹海公司董監事會議未
    明確約定專利權及申請權人歸屬前，由專利代理人沿用大陸
    地區專利案，於93年6月25日向我國經濟部智慧財產局以被
    告名義為申請人申請「生物分解性塑膠之組成物及其製造方
    法」專利申請案，其後並於上開會議中表明願無條件歸丹海
    公司所有，並於94年12月29日取得我國專利權核准審定後，
    與告訴人簽訂協議書，將「生物分解性塑膠之組成物及其製
    造方法」之專利權，無條件提供公司使用，並與證人劉興國
    等人約定專利鑑價後之分配比例等情，亦有協議書1紙附卷
    可按（見他字卷第15頁），參以證人周義文亦證稱，於92年
    間被告邀集投資時，雖未提及有無專利，然已提及有相關技
    術，並已成熟，專利出來時，伊也沒有考慮是個人或是公司
    的，伊還為公司高興等語（見原審卷第163頁）；及證人劉
    興國證稱，申請臺灣、日本、美國專利費用均經伊核支動用
    ，當初費用抬頭僅記載有支付費用，未提到登記於何人名下
    ，91年間投資丹海公司時，公司從事生產可分解塑料業務等
    語（見原審卷第165至166頁），顯見丹海公司於94年間該專
    利權申請前，即從事生產可分解塑料業務，被告亦未以該專
    利權對丹海公司主張實施，至於該專利權雖於94年間以其為
    發明人申請於我國所為之專利權申請案，然於申請前並未明
    確約定以何人名義登記，被告復於申請案提出前即表明願將
    大陸地區專利權移轉丹海公司，均堪認定。
  (五)檢察官上訴以：被告丙○○並非丹海公司派駐合昌公司之法
    人代表，並無不能以合昌公司名義申請專利之情事，縱有爭
    議，被告丙○○亦未經丹海公司抑或合昌公司之同意，即自
    行以為該專利之申請名義人。再者，固嗣後被告丙○○與丹
    海公司達成將該專利提供丹海公司無條件使用之協議，惟其
    有時間之限制，且有嗣後將該專利鑑價並分配之約定，故被
    告丙○○自有為自己不法所有之意圖甚明云云。惟查：背信
    罪以被告有意圖為自己不法之利益或損害本人之利益，致生
    損害於本人之財產或利益為要件。查被告於上開專利於93年
    9月15日在大陸登載於專利公報後、93年6月25日在台灣向經
    濟部智慧財產局提出申請後，尚未核准前（按台灣之專利權
    於94年11月28日核准）之93年10月18日簽承諾書予丹海公司
    所有董監事，表示上開在大陸地區申請之專利，無條件歸丹
    海公司所有，有承諾書一紙附卷可稽，足認被告並無將上開
    在大陸取得之專利權占為己有之意。再被告、劉興國、案外
    人李富欽於94年12月29日，智慧財產局核准上開專利權後，
    就上開專利權達成利益分配，約定被告名下之上開專利技術
    ，未經兩方同意，不得對外買賣，並得無條件供丹海公司使
    用。被告在公司對外合作條件成熟，其專利經過鑑定，所有
    價值必須按下列比值分配：ａ原始股東（6000萬資本額內）
    佔20％。ｂ劉興國占30％、李富欽占7％。ｃ丙○○占43％
    （含分給對公司有貢獻之個人，由丙○○自行決定）。有上
    開協議書附卷可稽。按被告、劉興國、李富欽當時均為丹海
    公司之董事，實際負責公司業務，就上開屬公司所有之專利
    權，自有權就利益之分配為協議，尚難謂被告對該專利無任
    何權利，不得享有利益，與他人約定利益之分配即係為自已
    不法之所有。況被告承諾將上開專利權無條件供丹海公司使
    用，並無時間限制。至協議書上雖載「三方決定在民國95年
    6月底盡力支持公司云云」，就文義解釋應係訓示條款，並
    非得利權使用之期間限制。而利益分配本可視狀況，共同協
    調變更，亦無時間限制問題，是檢察官認被告既非專利權之
    實際所有人則不得享有該專利權之任何利益，尚有誤解。況
    劉興國於92年10月起擔任丹海公司董事長，對被告於93年6
    月25日以自己名義為上開專利之申請人之事尚難委為不知，
    嗣後自難以被告為專利權名義人主張被告有背信行為。至告
    訴人指稱，被告於95年6月間以其為上開專利之所有人，將
    成立新公司具函邀請某日本公司合作，顯見被告有將上開專
    利據為己有之意云云。惟查，丹海公司業於95年4月間停工
    ，並處分公司機器設備，處分款項均交由董事長處理，亦據
    證人劉興國、甘榮華於原審證述在卷（見原審卷170、188頁
    ），而被告上開信函係於丹海公司停工後95年6月28日所發
    ，信函內固表示其擁有生物可分解樹脂多國專利，惟信函內
    亦載：丹海公司已停工，短期復業之可能性甚微，原丹海公
    司之工程師均係新公司成員，研發工作在持續進行中，並未
    受影響等語，係表示被告本人對該項技術研究甚深，此與上
    開專利權法律上權益之歸屬尚有不同，自難以此認被告於93
    年間，以本人名義申請上開專利權時，有為自己不法利益之
    背信意圖。
  (六)綜上所述，被告辯稱因專利代理人沿用大陸地區專利案，而
    以其為發明人所為申請，並於我國專利權核准後簽訂使用協
    議書，與證人劉興國等人約定專利鑑價後之分配比例，主觀
    上無圖取不法利益，或圖加不法損害之意思，應非無稽，原
    審以此部分尚難認定被告丙○○構成背信犯行，是認本部分
    之事實，被告之犯罪不能證明，就被告丙○○背信部分為無
    罪之宣告。經核尚無違誤，檢察官上訴認被告既非專利權人
    ，享有專利權之利益，即有為自己不法利益之背信犯行，為
    無理由，此部分上訴應予駁回。
五、有關被告丙○○、甲○○違反修正前商業會計法第71條第5
    款罪嫌（丹海公司94年12月31日之資產負債表、損益表）部
    分：
  (一)按商業會計法第28條第1項之規定，商業通用之財務報表分
    為：(1)資產負債表、(2)損益表、(3)現金流量表、(4)業主權益
    變動表或累積盈虧變動表或盈虧撥補表、(5)其他財務報表等
    五種。次按，商業會計法第71條第5款之罪，以商業負責人
    、主辦及經辦會計人員或依法受託代他人處理會計事務之人
    員，有以其他利用不正當方法，致使會計事項或財務報表發
    生不實之結果者，為其成立要件。而所謂「商業負責人」之
    定義，依同法第4條所定，應依公司法第8條、商業登記法第
    9條及其他法律有關之規定。而公司法第8條則規定：「本法
    所稱公司負責人：在無限公司、兩合公司為執行業務或代表
    公司之股東；在有限公司、股份有限公司為董事。公司之經
    理人或清算人，股份有限公司之發起人、監察人、檢查人、
    重整人或重整監督人，在執行職務範圍內，亦為公司負責人
    」，另商業登記法第9條則規定：「本法所稱商業負責人，
    在獨資組織者，為出資人或其法定代理人；合夥組織者，為
    執行業務之合夥人。經理人在執行職務範圍內亦為商業負責
    人」，則依前開規定所處罰之對象為具有上開身分之人，即
    僅限於商業負責人、主辦及經辦會計人員。如未具上開身分
    者，應與有該身分者共犯，始有適用該法論處之餘地。（最
    高法院93年台上字第333號判決意旨參照）。
  (二)經查，丹海公司94年12月31日之資產負債表、損益表，係於
    95年5月3日製作完成，於該財務報表上並無任何公司負責人
    及會計人員之用印、署名，有丹海公司94年12月31日資產負
    債表、損益表附卷可稽（見他字卷第52至55頁），是依據上
    開財務報表形式上所示，已難逕予認定係被告甲○○、丙○○所製作；另被告丙○○自92年7月31日起即未擔任董事長
    職務，丹海公司之負責人自92年10月間起即由證人劉興國擔
    任，亦據證人劉興國證稱，92年間開始擔任丹海公司董事長
    ，但月份不確定等語，並有丹海公司案卷及卷附辭職書在卷
    可按（見原審卷第165頁、丹海公司案卷(一)），又證人曾惠
    敏任職之93年2月至95年4月底期間，其擔任丹海公司現金支
    付傳票製作、應付應收款項彙整發票事宜，並依據員工提供
    憑證給付款項，而不必向被告甲○○請示，係事後送請被告
    甲○○、丙○○查核，被告甲○○於證人曾惠敏任職期間係
    擔任副總，而協助公司桃園工廠之設置事宜，公司沒有批可
    程序，董事長的章都是由董事長自己保管，公司除了曾惠敏
    與另位洪姓小姐外，並無其他會計人員，公司規定明細需呈
    送副總、總經理，但不是因為被告甲○○主管財務，如果需
    修正，會向請款人確認等情，亦據證人曾惠敏於原審審理時
    證述綦詳（見原審卷第131頁至134頁），是被告丙○○、甲○○是否為上開商業會計法所稱之商業負責人、主辦或經辦
    會計人員，已非無疑。
  (三)又丹海公司之傳票、日記帳、總分類帳、資產負債表、損益
    表並非丹海公司內部人員所製作，而係委由不詳之會計師製
    作等情，亦據證人曾惠敏於原審審理時證稱，因為我有彙整
    憑證給他們，所以我猜想是他們在做，確定沒看過被告甲○○製作相關傳票、會計帳、資產負債表、損益表，我們都是
    收集資料後交給會計師事務所人員等語（見原審卷第133 頁
    、第134頁背面至135頁），另就丹海公司之傳票、日記帳、
    總分類帳、資產負債表、損益表之交付過程，證人張世宗於
    原審審理時先證稱，相關資料係被告甲○○交付，發現帳載
    資料與事實不符後，有問被告甲○○，因為她是會計，是劉
    興國表示關於帳的事找公司會計胡小姐等語（見原審卷第12
    5頁），然證人張世宗經辯護人詰問、被告甲○○表示其僅
    居中聯繫，進行對質後則稱，被告甲○○並未表示其為會計
    ，是因董事長劉興國如此表示；「（問：請確認，你收到日
    記簿、總分類帳、傳票是像胡小姐所述，還是她親手交給你
    ？）是用快遞寄過來沒有錯，但是快遞說是丹海公司委託寄
    的，是我自己收件的」（見原審卷第126頁背面至127頁），
    亦與證人劉興國所證稱，不是請被告甲○○提供資產負債表
    ，而係要她幫忙找會計師將資料送至張世宗處等語相符（見
    原審卷第170頁背面），而上開會計事項查核既經證人劉興
    國委託張世宗進行查核，亦為被告甲○○所知悉，則果若被
    告甲○○、丙○○確有其他利用不正當方法使丹海公司94年
    12月31日之資產負債表、損益表產生不實結果，亦當為掩蔽
    其犯行，拒不交出相關帳冊資料，或為積極隱匿行為，方與
    常情相符，而非如證人張世宗所述，經由被告甲○○聯繫而
    取得上開資料。
  (四)此外，就查核過程及內容，其中損益表部分，該記載內容並
    無不實之情，亦據證人張世宗證稱，「（問：就損益表的各
    個項目去做查核？）有。我們都有做抽核。」、「（問：抽
    核結果有無不實的情形？）損益表都有憑證，所以沒有問題
    。所謂無法勾稽的意思並不是代表它沒有憑證，只是說不符
    合稅法上的規定，而根據相關會計原則所作的調整。」（見
    本院卷第129頁）；另就資產負債表部分，固據證人陳世宗
    出具丹海公司94年度稅務簽證查核問題意見書，表示有問題
    （按上開意見書製作之日期應為95年5月24日所制作，原載
    95年4月24日為誤載，業據張世宗會信師來函更正在卷，附
    敘明），惟上開資產負債表係以傳真方式取得，日期為05-0
    3-06（即95年5月3日），而同日傳真之損益表部分，並載有
    傳真出處為「Shingyie CPA」，亦核與證人曾惠敏上開所證
    ，公司資產負債表、損益表並非公司內部人員所作成相符。
    是尚難認上開公司資產負債表、損益表為被告二人制作。
  (五)又上開查核問題意見書雖載有現金、銀行存款、應收票據、
    應收帳款、商品盤存、預付貨款、同業往來等事項存有問題
    ，然上開查核問題建議書內，就現金、銀行存款、應收票據
    、應收帳款、商品盤存、預付貨款等會計科目，已載明係因
    無法於94年12月31日盤點，亦無法以其他方式查核之故，以
    致無法確認該會計科目是否明確表達，另同業往來係因以銀
    行存款一次給付，無傳票故無法查核，而就所有負債科目則
    不表示意見，有上開查核問題意見書可按。此外，證人張世
    宗於原審審理時亦證稱，稅務會計與財務會計之會計原則本
    非相同，該建議書僅供公司參考，因丹海公司未提供明細表
    ，且公司已經停業，所以無法進行函證等語（見原審卷第
    127頁背面至128頁），是就上開會計科目事項，證人張世宗
    並未逐項以一般審計方式函證查核，應可認定，參以證人甘
    榮華於原審審理時亦稱，董事長對於機器設備如何處理均知
    悉，被告丙○○、甲○○未參與機器設備處分事宜，印象中
    會計師未拿工廠財產目錄逐筆確認，工廠確實有實際生產貨
    品，庫存品後來轉賣掉了，丹海公司於年終時亦未出具資產
    負債表、損益表供股東追認（見原審卷第189頁背面至190頁
    ），則上開會計科目記載是否與事實不符，亦屬有疑。
  (六)至告訴人劉興國雖以財政部臺北市國稅局松山分局96年4月
    16日函及所附進項發票、轉帳傳票（見偵字卷第67至70頁）
    ，而認被告2人涉有違反商業會計法罪嫌，然丹海公司會計
    事項並非被告丙○○、甲○○所記載，業如前述，且按轉帳
    傳票應屬商業會計法第17條第1項第3款之記帳憑證，此部分
    若有不實登載，應另成立修正前商業會計法第71條第1款罪
    嫌，與本件被告丙○○、甲○○被訴違反修正前商業會計法
    第71條第5款罪嫌所為無罪之諭知部分，難謂有裁判上一罪
    之關係，此部分應待財政部臺北市國稅局查核有無違反稅捐
    稽徵法犯行後，另行處置，附此敘明。
  (七)檢察官上訴再以被告二人為分為商業負責人及主辦會計人員
    ，且丹海公司94年度之資產負債表、損益表確有不實，均為
    被告二人委請乙○○會計師製作，自應以該罪相繩云云，並
    誰求傳喚證人乙○○證明：丹海公司94年12月31日之資產負
    債表、損益表否為被告提供憑證資料，委請乙○○制作云云
    。惟查，檢察官應就起訴之犯罪事實負舉證責任，本件檢察
    官憑以認定，被告二人有涉有商業會計法第71條第5款之罪
    之犯罪事實為「被告丙○○於92年8月間辭去丹海公司董事
    長職務，惟仍擔任總經理，且為丹海公司之實際經營者，而
    甲○○是自丹海公司設立登記時起擔任公司之董事兼會計，
    是丙○○、甲○○均為商業會計法所稱之商業負責人。二人
    共同基於違反商業會計法之犯意，而利用不正當方法，致使
    丹海公司94年12月31日之資產負債表及損益表等財務報表發
    生不實之結果。」，認定上開犯罪事實之證據則為「丹海公
    司94年12月31日之資產負債表、損益表等財務報表、張世宗
    會計查核問題意見書、財政部臺北市國稅局松山分局96年4
    月16日財北國稅松山營業字第0960210108號函及其附件」。
    惟查：被告二人是否為商業會計法所上所規定應之商業負責
    人、會計，已非無疑，業如前述。再查張世宗會計師所出具
    之查核報告書亦僅表示依丹海公司所提供之94年12月31日之
    資產負債表、損益表等財務報表，「無法依一般審計程序獲
    得滿意之結論」、「貴公司存有以上無法確認之會計科目金
    是否正確表達之不確定因素」，於原審審理時亦證稱，所謂
    無法勾稽的意思並不是代表它沒有憑證，只是說不符合稅法
    上的規定，而根據相關會計原則所作的調整等語，亦如前述
    ，並非謂上開財務報表有不實。至財政部臺北市國稅局松山
    分局上開函文係載：為查核貴公司94年4月間取得嫌虛設
    行號「華仁科技有限公司」開立統一發票交易情形，請負責
    人攜帶該進項發票扣抵聯或收執聯影本、當期營業稅申報書
    、明細表、買賣合約、進貨驗收、收付款證明、進銷存明細
    表等到該局營業課辦理，有上開函文在卷可稽，實不知與檢
    察官起訴之被告違反商業會法第71條第5款之罪有何關聯，
    被告究係用種不當方法使會計事項或財務報表發生不實之結
    果、有何處不實，檢察官迄未舉證以實其說，檢察官既未證
    明上開財務報表有何不實，則其請求傳喚證人乙○○證明：
    上開財務報表是否為被告提供憑證資料，委請乙○○制作云
    云自無必要，附此敘明。至告訴人上訴指被告已自承，任丹
    海公公總經理自95年4月30日、被告甲○○供稱：會計事項
    我負責監督執行成果等語，惟查，被告亦陳稱：公司實際負
    責人是董事長、總經理，由董事長負責財務，我負責經營等
    語（見95年度他字第6621號卷）；被告甲○○供稱：公司會
    計最高層級由董事長負責決策等語（見原審卷第26頁）、證
    人曾敏惠於原審亦證稱：董事長的章均係董事長保管等語，
    顯見丹海公司之會計負責人並非被告二人。
  (七)從而原審認檢察官所舉證之證據尚不能證明被告丙○○、甲○○二人有修正前商業會計法第71條第5款之罪，而為被
    告二人無罪之諭知。經核尚無違誤，檢察官上訴尚陳詞認被
    告二人有上開犯行，為無理由，此部分上訴應予駁回。
據上論斷，應依刑事訴訟法第368條，判決如主文。
本案經檢察官張秋雲到庭執行職務。
中    華    民    國    97    年    9     月    30    日
                  刑事第十六庭審判長法  官  溫耀源
                                    法  官  許增男
                                    法  官  王敏慧
以上正本證明與原本無異。
如不服本判決，應於收受送達後十日內向本院提出上訴書狀，其
未敘述上訴之理由者並得於提起上訴後十日內向本院補提理由書
（均須按他造當事人之人數附繕本）。
                                    書記官  丁淑蘭
中    華    民    國    97    年    9     月    30    日
附錄本案論罪科刑法條全文：
公司法第9條
公司應收之股款，股東並未實際繳納，而以申請文件表明收足，
或股東雖已繳納而於登記後將股款發還股東，或任由股東收回者
，公司負責人各處5年以下有期徒刑、拘役或科或併科新臺幣50
萬元以上250萬元以下罰金。
有前項情事時，公司負責人應與各該股東連帶賠償公司或第三人
因此所受之損害。
第 1 項裁判確定後，由檢察機關通知中央主管機關撤銷或廢止其
登記。但裁判確定前，已為補正或經主管機關限期補正已補正者
，不在此限。
公司之設立或其他登記事項有偽造、變造文書，經裁判確定後，
由檢察機關通知中央主管機關撤銷或廢止其登記。
修正前商業會計法第71條
商業負責人、主辦及經辦會計人員或依法受託代他人處理會計事
務之人員有下列情事之一者，處5年以下有期徒刑、拘役或科或
併科新臺幣60萬元以下罰金：
一、以明知為不實之事項，而填製會計憑證或記入帳冊。
二、故意使應保存之會計憑證、會計帳簿報表滅失毀損。
三、偽造或變造會計憑證、會計帳簿報表內容或毀損其頁數。
四、故意遺漏會計事項不為記錄，致使財務報表發生不實之結果
    。
五、其他利用不正當方法，致使會計事項或財務報表發生不實之
    結果。
中華民國刑法第214條
明知為不實之事項，而使公務員登載於職務上所掌之公文書，足
以生損害於公眾或他人者，處3年以下有期徒刑、拘役或5百元以
下罰金。


司法院資訊處製作；財團法人民間司法改革基金會備份。
